【裁判字號】    98,訴,2726
【裁判日期】    981110
【裁判案由】    偽造文書等
【裁判全文】
臺灣臺中地方法院刑事判決              98年度訴字第2726號
公  訴  人  臺灣臺中地方法院檢察署檢察官
被      告  甲○○
                    現另案羈押在臺灣臺中看守所
上列被告因偽造文書等案件，經檢察官提起公訴（98年度偵字第
15828號），被告於本院行準備程序時就被訴事實為有罪之陳述
，本院合議庭裁定由受命法官獨任行簡式審判程序，判決如下：
    主    文
甲○○共同犯行使偽造私文書罪，處有期徒刑肆月，如易科罰金
，以新臺幣壹仟元折算壹日。「小客車（機車）租賃契約書」上
「趙子龍」之署押壹枚、扣案偽造之「丁○○」國民身分證壹張
、扣案偽造之「丁○○」駕駛執照壹張，均沒收之。
    犯罪事實
一、甲○○因飲酒結識某姓名年籍不詳名綽號「阿生」之成年男
    子，即共同基於行使偽造特種文書（指駕駛執照）、行使偽
    造國民身分證、行使偽造私文書及詐欺取財之犯意聯絡，由
    甲○○於民國九十八年六月中旬間，在其臺中縣太平市○○
    里○○○街一巷三十六號住處，交付拍攝其臉部照片予綽號
    「阿生」之成年男子，該綽號「阿生」之成年男子旋即於不
    詳時間、地點，以不詳方法偽造印有甲○○照片之「丁○○
    」之國民身分證及駕駛執照，並於九十八年六月二十一日，
    在臺中火車站前廣場，將已偽造完成之「丁○○」國民身分
    證、駕駛執照交付甲○○，由甲○○於九十八年六月二十一
    日晚上八時三十分許，持上開偽造之「丁○○」國民身分證
    及駕駛執照，前往不知情之丙○○所經營址設臺中市○區○○路一九０號之「慶鴻汽機車出租行」，提出前開偽造之「
    丁○○」國民身分證、駕駛執照，冒用「丁○○」之名義，
    填載「小客車（機車）租賃契約書」以租用車輛，並在該契
    約書上偽簽「趙子龍」之署押一枚後，交予丙○○申辦自小
    客車租用事宜而行使之，足以生損害於丁○○、趙子龍及戶
    政機關對戶籍管理、公路監理機關對駕駛執照管理之正確性
    。嗣因因丙○○發覺其上簽名有異，隨即報警處理，甲○○
    始為警查獲而不遂，並扣得偽造「丁○○」之身分證及駕駕
    駛執照各一張。
二、案經臺中市警察局第一分局報告台灣台中地方法院檢察署檢
    察官偵查起訴。
    理    由
一、本件被告甲○○所犯為死刑、無期徒刑、最輕本刑為三年以
    上有期徒刑以外之罪，且非高等法院管轄第一審之案件，經
    本院合議庭裁定由受命法官行準備程序時，被告就被訴事實
    為有罪之陳述後，復經本院合議庭裁定由受命法官獨任行簡
    式審判程序，是其證據之調查，自不受刑事訴訟法第一百五
    十九條第一項、第一百六十一條之二、第一百六十一條之三
    、第一百六十三條之一及第一百六十四條至第一百七十條規
    定之限制，刑事訴訟法第二百七十三條之一第一項、第二百
    七十九條第二項前段、第二百七十三條之二分別定有明文，
    合先敘明。
二、上開犯罪事實，業據被告甲○○於本院行準備程序及審理時
    坦承不諱，核與被害人丁○○及丙○○證述之情節相符，並
    有「小客車（機車）租賃契約書」一份、偽造「丁○○」國
    民身分證、駕駛執照各一張扣案可憑，足證被告之自白與事
    實相符，應堪採信。本件事證明確，被告上開犯行，堪以認
    定。
三、論罪科刑：
(一)、按刑法第二百十二條所謂「其他相類之證書、介紹書」，係
    指與關於品行、能力、服務之證書、介紹書香類似之文書而
    言，如其具有公文書之性質，則依特別法優於普通法之原則
    ，尚無適用同法第二百十一條而論以偽造公文書之餘地。次
    按刑法第二百十八條第一項所稱之公印，係指由政府依印信
    條例第六條相關規定製發之印信，用以表示公署或公務員之
    資格，即俗稱之大印及小官章而言，如不足以表示公署或公
    務員之資格者，即非公印，本件偽造之「陳瑞清」國民身分
    證上之「內政部印」印文一枚，為表示內政部公署之公印文
    甚明（最高法院六十九年臺上字第一六七六號判例、九十年
    度臺上字第二五二二號判決參照）。又國民身分證固屬刑法
    第二百十二條之特種文書，惟戶籍法於九十七年五月二十八
    日增訂公布第七十五條第一項，規定：「意圖供冒用身分使
    用，而偽造、變造國民身分證，足以生損害於公眾或他人者
    ，處五年以下有期徒刑、拘役或科或併科新台幣五十萬元以
    下罰金」；依其內容，關於偽造國民身分證部分，應屬刑法
    第二百十二條之特別規定。至於刑法第二百十八條第一項之
    偽造公印文罪，並未修正，且與戶籍法第七十五條第一項之
    構成要件不同，自難謂戶籍法第七十五條第一項係刑法第二
    百十八條第一項之特別法。又偽造、變造國民身分證，並不
    當然需要偽造國民身分證上之公印文，是偽造、變造國民身
    分證，自不能當然包括偽造公印文在內。而偽造公印文，刑
    法第二百十八條既有獨立處罰規定，且較戶籍法第七十五條
    第一項規定之處罰為重，則於偽造國民身分證同時偽造公印
    文者，即難僅論以戶籍法第七十五條第一項之罪，而置刑法
    第二百十八條第一項處刑較重之罪於不問，是偽造國民身分
    證，如有偽造公印文之行為，仍應構成刑法第二百十八條第
    一項之偽造公印文之罪（戶籍法第七十五條立法理由、大法
    官釋字第八十二號解釋、最高法院九十七年度台非字第三二
    八號判決意旨參照）。是本件被告共同意圖供冒用身分使用
    而偽造「丁○○」國民身分證持以行使之犯行，係犯戶籍法
    第七十五條第二項、第一項之行使偽造國民身分證罪，其於
    上開國民身分證上偽造「內政部印」之公印文，係犯刑法第
    二百十八條第一項之偽造公印文罪；另被告偽造「丁○○」
    之駕駛執照持以行使，係犯刑法第二百十六條、第二百十二
    條之行使偽造特種文書罪。又被告偽造上述國民身分證、駕
    駛執照之特種文書後持以行使，偽造之低度行為皆為行使之
    高度行為所吸收，均不另論罪。
(二)、又刑法上之偽造署押罪，係指單純偽造簽名、捺印或以其他
    符號代簽名而言，若在制式之書類上偽造他人簽名，已為一
    定意思表示，具有申請書或收據等類之性質者，則係犯偽造
    文書罪。是被告至丙○○所經營址設臺中市○區○○路一九
    ０號之「慶鴻汽機車出租行」，提出前開偽造之「丁○○」
    國民身分證、駕駛執照，冒用「丁○○」之名義，填載「小
    客車（機車）租賃契約書」以租用車輛，並在該契約書上偽
    簽「趙子龍」之署押一枚後，交予丙○○申辦自小客車租用
    事宜而行使之。是此部分核被告所為，分別係犯刑法第二百
    十六條、第二百十條之行使偽造私文書罪，及同法第三百三
    十九條第三項之詐欺取財未遂罪。被告在「小客車（機車）
    租賃契約書」之私文書上偽造「趙子龍」之簽名，其偽造署
    押之部分，係偽造私文書之階段行為；又偽造上開私文書後
    復持之行使，偽造之低度行為應為行使之高度行為所吸收，
    均不另論罪。
(三)、被告係為達取得至丙○○所經營址設臺中市○區○○路一九
    ０號之「慶鴻汽機車出租行」承租小客車，始行使前開偽造
    之「丁○○」國民身分證、駕駛執照及如「小客車（機車）
    租賃契約書」之私文書而詐欺取得承租之效客車未遂之時、
    地，在自然意義上非完全一致，然二者仍有部分合致，且犯
    罪目的單一，依一般社會通念，應評價為一罪方符合刑罰公
    平原則，如予數罪併罰，反有過度處罰之虞，與人民法律感
    情亦未契合；是本院認於牽連犯廢除後，應適度擴張一行為
    概念，認被告上開所為，為一行為觸犯數罪名之想像競合犯
    ，應從情節較重之行使偽造私文書罪論處，方屬適當（最高
    法院九十七年台上字第一八八０、三七０六號、臺灣高等法
    院臺中分院九十八年度上訴字第一七八號判決意旨參照）。
    提起公訴之檢察官認被告上開所為，應分論併罰，尚有未洽
    。又被告就上開犯行，與偽造證件集團成員綽號「阿生」彼
    此間，有犯意聯絡及行為分擔，均為共同正犯。
(四)、爰審酌被告提供照片供偽造證件集團成員偽造公印文、國民
    身份證、駕駛執照，後再配合該集團成員，持之而冒用「丁○○」之名義用於承租小客車，足生損害於「丁○○」本人
    及主管機關對於證件管理之正確性，行為殊不足取，惟念及
    被告於犯罪後坦認犯行，尚知悔悟之態度，及其犯罪之動機
    、目的、手段等一切情狀，量處如主文所示之刑，並諭知易
    科罰金之折算標準。
(五)、本件偽造之「小客車（機車）租賃契約書」私文書雖為供被
    告犯行使偽造私文書罪使用之物，然既經被告持以行使而交
    付被害人丙○○收執，已非屬被告所有之物，爰不依刑法第
    三十八條第一項第二款之規定宣告沒收。惟上揭私文書上偽
    造之「趙子龍」署押一枚（起訴書誤載為「丁○○」，業經
    實行公訴檢察官更正為「趙子龍」），應依刑法第二百十九
    條規定宣告沒收。再扣案偽造之「丁○○」國民身分證、駕
    駛執照各一張，為被告與偽造證件集團成員綽號「阿生」所
    偽造，而交予供作被告犯本案犯罪使用之物，業據被告供承
    在卷，此部分應依刑法第三十八條第一項第二款之規定宣告
    沒收，而此等國民身份證上偽造之「內政部印」公印文一枚
    ，以及被告之相片二張，已因該等證件均經沒收，爰均不再
    另依刑法第二百十九條之規定重複諭知沒收（最高法院六十
    三年台上字第二七七０號判例參照），附此敘明。
據上論結，應依刑事訴訟法第二百九十九條第1項前段，戶籍法
第七十五條第二項、第一項，刑法第十一條前段、第二十八條、
第二百十六條、第二百十條、第二百十二條、第三百三十九條第
三項、第五十五條前段、第四十一條第一項前段、第二百十九
條、第三十八條第一項第二款，刑法施行法第一條之一第一項、
第二項前段，判決如主文。
本案經檢察官乙○○到庭執行職務。
中    華    民    國    98    年    11    月    10    日
                  刑事第十三庭    法  官  劉邦繡
以上正本證明與原本無異。
如不服本判決，應於收受送達後十日內向本院提出上訴書狀，並
應敘述具體理由；其未敘述上訴理由者，應於上訴期間屆滿後二
十日內向本院補提理由書（均須按他造當事人之人數附繕本）「
切勿逕送上級法院」。
                                  書記官  何俞瑩
中    華    民    國    98    年    11    月    10    日
附錄本案論罪科刑法條全文：
戶籍法第75條
意圖供冒用身分使用，而偽造、變造國民身分證，足以生損害於
公眾或他人者，處5年以下有期徒刑、拘役或科或併科新臺幣50
萬元以下罰金。
行使前項偽造、變造之國民身分證者，亦同。
將國民身分證交付他人，以供冒名使用，或冒用身分而使用他人
交付或遺失之國民身分證，足以生損害於公眾或他人者，處3年
以下有期徒刑、拘役或科或併科新臺幣30萬元以下罰金。
中華民國刑法第210條
偽造、變造私文書，足以生損害於公眾或他人者，處5年以下有
期徒刑。
中華民國刑法第212條
偽造、變造護照、旅券、免許證、特許證及關於品行、能力服務或其他相
類之證書、介紹書，足以生損害於公眾或他人者，處 1 年以下有期徒刑、
拘役或 3 百元以下罰金。
中華民國刑法第216條
行使第210條至第215條之文書者，依偽造、變造文書或登載不實
事項或使登載不實事項之規定處斷。
中華民國刑法第339條
意圖為自己或第三人不法之所有，以詐術使人將本人或第三人之
物交付者，處5年以下有期徒刑、拘役或科或併科1千元以下罰金
。
以前項方法得財產上不法之利益或使第三人得之者，亦同。
前二項之未遂犯罰之。


司法院資訊處製作；財團法人民間司法改革基金會備份。
